臺灣臺中地方法院臺中簡易庭小額民事判決
110年度中小字第3053號
原      告  陳淑芳  

被      告  黃淑宜  

上列當事人間請求返還不當得利事件，經本院於民國110年9月7
日言詞辯論終結，判決如下：
    主     文
原告之訴駁回。
訴訟費用新臺幣1,000元由原告負擔。
    事實及理由
一、原告主張：緣中天資產管理顧問有限公司（法定代理人：宋
    尚賢）、宜光資產有限公司（法定代理人：黃淑宜）、優渥
    資產有限公司（法定代理人：榮桂蘭）共同於民國108年12
    月02日以新台幣（下同）61萬9,788元法拍取得門牌號碼雲
    林縣○○市鎮○路00巷0號之房屋（下稱系爭房屋）所有權6分
    之1，訴外人宋尚賢、榮桂蘭便與被告三人聯合於109年6月2
    2日起威脅原告須支付每個月租金1萬1165（租金由108年取
    得開始都須支付）否則對住在系爭房屋之原告父親陳慶連不
    利，為了保護家父的安全，於109年6月22日晚上約8點多於
    台中市西屯區市○路000 號星巴客被威脅簽下系爭房屋租賃
    契約。按民法第93條原告得撤銷被脅迫而為之意思表示，則
    被告所受領之租金13,955元即無法律上原因，應予返還，爰
    依不當得利之法律關係提起本件訴訟。並聲明：被告應給付
    原告13,955元。
二、被告到庭答辯略以：原告之訴無理由，並聲明：原告之訴駁
    回。
三、得心證之理由
  ㈠按當事人主張有利於己之事實者，就其事實有舉證之責任，
    民事訴訟法第277條本文定有明文；是主張不當得利請求權
    存在之當事人，對於不當得利請求權之成立，應負舉證責任
    ，亦即，其應證明他方係無法律上之原因而受利益，致其受
    有損害。然而，不當得利之類型，可區分為「給付型之不當
    得利」與「非給付型不當得利」，前者係基於有目的及有意
    識之給付所發生者，後者則係由於給付以外之行為（受損人
    、受益人、第三人之行為）或法律規定或事件所成立者；在
    「給付型之不當得利」之情形，因係自己行為致自身掌控之
    財產發生主體變動，是關於財產變動係「無法律上原因」所
    生之消極事實舉證困難危險，自應歸諸主張不當得利請求權
    存在之當事人，尤其就不當得利之成立要件（雙方間有給付
    關係、因給付而受益及受損、受益無法律上原因即給付欠缺
    給付目的）負舉證責任（最高法院102年度台上字第420號判
    決意旨參照）；反之，在「非給付型之不當得利」（權益侵
    害型不當得利），因係侵害歸屬於他人權益內容而受利益致
    他人受損害，而不具有取得利益之正當性，是於受損與受益
    間之損益變動具有因果關係時，即可認屬「無法律上原因」
    ，倘受益人主張其有取得利益之法律上原因，自應由受益人
    就此有利於己之事實負舉證責任（最高法院107年度台上字
    第1792判決意旨參照）。本件依原告所主張係其自行交付款
    項予被告，即原告係有意識增加被告之財產，故本件應屬給
    付型不當得利，應由原告就被告有不當得利之成立要件乙節
    ，負擔舉證責任，先予敘明。
　㈡次按無法律上之原因而受利益，致他人受損害者，應返還其
    利益。雖有法律上之原因，而其後已不存在者，亦同。民法
    第179條定有明文。又依不當得利之法則請求返還不當得利
    ，其得請求返還之範圍，應以對方所受之利益為度，非以請
    求人所受損害若干為準(最高法院72年度台上字第4012號判
    決意旨可資參照)。本件原告主張被告應返還上開所受領之
    租金13,955元，業據提出統一發票、LINE對話紀錄、房屋租
    賃契約書及債務清償和解書等件為證（見本院卷第35-57頁
    ），惟查，原告所謂被告受有13,955元之不當得利乙情，實
    際上係由宜光資產有限公司收取該筆款項，此由原告自行提
    出之統一發票單據其上皆有宜光資產有限公司所蓋之統一發
    票專用章可知（見本院卷第35-43頁），另110年9月7日言詞
    辯論期日當庭詢問原告：「（法官：你所指13,955元是否指
    宜光公司跟你收租金的部份？）原告：是。」、「（法官：
    既然是宜光公司跟你收租金，為何向被告請求？）原告：…
    我如果不付，他們要威脅我父親，所以我才付這筆租金。這
    個合約本來就是不當得利等語。」顯見該筆13,955元之金額
    係由宜光資產有限公司所收取，被告並無不當得利可言；況
    且，依前開最高法院判決意旨，依民法不當得利法律關係請
    求返還不當得利，其得請求返還之範圍，應以對方所受之利
    益為限，非以請求人所受損害若干為準，被告既非上開之13
    ,955元之實際受領人，自不因原告將款項給付予宜光資產有
    限公司而使被告受有利益，是原告主張被告受有利益即13,9
    55元，尚不足採，應予駁回。
  ㈢綜上所述，原告未舉證以證明被告因其給付而受有利益，自
    難認被告有何自原告處受有利益之情事，應無成立民法不當
    得利可言。從而，原告依據民法不當得利規定請求被告返還
    所受利益13,955元，為無理由，應予駁回。
四、本件事證已臻明確，兩造其餘攻擊防禦方法及證據，核與判
    決之結果不生影響，爰不一一論列，併此敘明。
五、訴訟費用負擔之依據：民事訴訟法第78條。
中　　華　　民　　國　　110 　年　　9 　　月　　28　　日
                    臺灣臺中地方法院臺中簡易庭
                            法　官　張清洲
以上為正本，係照原本作成。
如不服本判決，應於送達後廿日內，以判決違背法令為理由，向
本院提出上訴狀並表明上訴理由（上訴理由應表明一、原判決所
違背之法令及其具體內容；二、依訴訟資料可認為原判決有違背
法令之具體事實），如於本判決宣示後送達前提起上訴者，應於
判決送達後廿日內補提上訴理由書（須附繕本）。
中　　華　　民　　國　　110 　年　　9 　　月　　28　　日
                            書記官  何惠文